ACORDAO-COMPLETO-2496593

ACÓRDÃO 15205/2021 ATA 33/2021 - PRIMEIRA CÂMARA

VISTOS, relatados e discutidos estes autos em que se analisam atos de concessão de pensão militar emitidos pelo Comando do Exército. 
ACORDAM os Ministros do Tribunal de Contas da União, reunidos em Sessão da 1ª Câmara, ante as razões expostas pelo Relator, e com fulcro nos incisos III e IX do art. 71 da Constituição Federal e nos arts. 1º, inciso V, e 39, inciso II, da Lei 8.443/1992, c/c o art. 259, inciso II, do Regimento Interno/TCU, em:
9.1. considerar legal o ato de pensão militar instituída por Isaías Rocha da Costa, concedendo-lhe o registro;
9.2. considerar ilegal o ato de pensão militar instituído por Telmo Botelli Vieira, negando-lhe registro;
9.3. dispensar o ressarcimento das quantias indevidamente recebidas de boa-fé pelas beneficiárias, consoante o Enunciado 106 da Súmula da Jurisprudência do TCU;
9.4. determinar ao Comando do Exército, no prazo de 15 (quinze) dias a contar da ciência desta Deliberação, que:
9.4.1. abstenha-se de realizar pagamentos decorrentes do ato impugnado, sujeitando-se a autoridade administrativa omissa à responsabilidade solidária, nos termos do art. 262, caput, do Regimento Interno/TCU;
9.4.2. dê ciência do inteiro teor desta Deliberação às beneficiárias, alertando-as de que o efeito suspensivo proveniente da interposição de possíveis recursos perante o TCU não as exime da devolução dos valores percebidos indevidamente após a respectiva notificação, caso os recursos não sejam providos, encaminhando a este Tribunal, no prazo de 30 (trinta) dias, comprovante da referida ciência;
9.4.3. emita novo ato de concessão de pensão militar instituída por Telmo Botelli Vieira, livre das irregularidades verificadas nestes autos, submetendo-o a este Tribunal, nos termos da IN/TCU 78/2018.

Atos de pensão militar.

Primeira Câmara

Comando do Exército.

3. Interessados/Responsáveis:
3.1. Interessados: Ana Lucia Dutra Vieira Dantas (XXX.181.292-XX); Cristina Dutra Vieira (XXX.204.092-XX); Lourdes Benigna da Silva da Costa (XXX.670.816-XX); Margareth Ramos da Costa (XXX.509.550-XX); Vera Lucia Dutra Vieira (XXX.441.306-XX).

13.1. Ministros presentes: Benjamin Zymler (na Presidência), Walton Alencar Rodrigues (Relator), Vital do Rêgo e Jorge Oliveira.
13.2. Ministros-Substitutos presentes: Augusto Sherman Cavalcanti e Weder de Oliveira.

WALTON ALENCAR RODRIGUES

Trata-se de dois atos de alteração de pensão militar, submetidos, para fins de registro, à apreciação do Tribunal de Contas da União (TCU) , de acordo com o art. 71, inciso III, da Constituição Federal, pelo Comando do Exército.
A unidade técnica e o MPTCU se manifestaram pela legalidade das concessões nos seguintes termos (peças 5-8) :
Os atos desse processo pertencem às seguintes unidades:
Unidade emissora: COMANDO DO EXÉRCITO.
Unidade cadastradora:  DIRETORIA DE INATIVOS E PENSIONISTAS.
Subunidade cadastradora: SUC4 - 4ª Região Militar .
EXAME TÉCNICO
Procedimentos aplicados
Os procedimentos para exame, apreciação e registro de atos de pessoal encontram-se estabelecidos na Instrução Normativa TCU 78/2018 e na Resolução TCU 206/2007. Essas normas dispõem que os atos de pessoal disponibilizados por meio do e-Pessoal devem ser submetidos previamente a críticas automatizadas, com base em parâmetros predefinidos.
As críticas das informações cadastradas na etapa de coleta do ato foram elaboradas e validadas levando-se em conta as peculiaridades de cada ato. Os itens verificados nessa etapa são inerentes a dados cadastrais, fundamentos legais, mapa de tempo, ficha financeira, assim como eventuais ocorrências de acumulação. Trata-se de verificações abrangentes, minuciosas e precisas e sem a necessidade de ação humana e, portanto, menos suscetível a falhas. As críticas aplicadas estão discriminadas no sistema, no Menu e-Pessoal, opção "Crítica", que podem ser acessadas mediante concessão de perfil específico a servidores do TCU responsáveis pela análise.
Além das críticas automatizadas, há verificação humana adicional no caso de haver alertas do sistema ou informações não formatadas, como esclarecimentos do gestor ou do controle interno.  
As críticas também consideram os registros do Sistema Integrado de Administração de Recursos Humanos (Siape) . O Siape disponibiliza informações atualizadas sobre as parcelas que integram os proventos, diferentemente, portanto, do e-Pessoal, que informa as parcelas no momento do registro do ato. 
Essa confrontação com o Siape fornece uma visão atual e verdadeira da situação, o que permite descaracterizar irregularidades e inconsistências que, embora constantes do e-Pessoal, já foram corrigidas.
As verificações detectadas nos atos encontram-se discriminadas na aba de pendências de cada ato no sistema e-Pessoal, bem como nos espelhos dos atos contemplados por esta instrução.
Exame das Constatações
Ato: 58099/2019 - Interessado: TELMO BOTELLI VIEIRA - CPF: XXX.417.956-XX
Beneficiários: VERA LUCIA DUTRA VIEIRA - CPF: XXX.441.306-XX - Filho (a) ; CRISTINA DUTRA VIEIRA - CPF: XXX.204.092-XX - Filho (a) e ANA LUCIA DUTRA VIEIRA DANTAS - CPF: XXX.181.292-XX - Filho (a) 
Parecer do Controle Interno: considerar o ato Legal.
Por intermédio de análises realizadas por esta Unidade Técnica no presente ato, não se constatou irregularidade que obste a chancela pela legalidade.
Encaminhamento do ato: 
Considerar LEGAL e conceder registro do ato de TELMO BOTELLI VIEIRA. 
Ato: 81678/2019 - Interessado: ISAIAS ROCHA DA COSTA - CPF: XXX.394.627-XX
Beneficiários: LOURDES BENIGNA DA SILVA DA COSTA - CPF: XXX.670.816-XX - Cônjuge e MARGARETH RAMOS DA COSTA - CPF: XXX.509.550-XX - Filho (a) 
Parecer do Controle Interno: considerar o ato Legal.
Por intermédio de análises realizadas por esta Unidade Técnica no presente ato, não se constatou irregularidade que obste a chancela pela legalidade.
Encaminhamento do ato: 
Considerar LEGAL e conceder registro do ato de ISAIAS ROCHA DA COSTA. 
CONCLUSÃO
A abrangência e a profundidade das verificações levadas a efeito fundamentam convicção de que os atos 58099/2019 e 81678/2019 podem ser apreciados pela legalidade, em razão de não terem sido encontradas irregularidades nos atos, de acordo com o item Exame das Constatações desta instrução.
PROPOSTA DE ENCAMINHAMENTO
Ante o exposto, com fundamento no art. 71, inciso III, da Constituição Federal, no art. 1º, inciso V, e art. 39, incisos I e II, da Lei 8.443/1992, no art. 260 do Regimento Interno do Tribunal de Contas da União, propõe-se: 
Considerar  LEGAIS e conceder o registro dos atos de TELMO BOTELLI VIEIRA e ISAIAS ROCHA DA COSTA.

não há

Procuradora-Geral Cristina Machado da Costa e Silva.

PENSÃO MILITAR. PAGAMENTOS CORRESPONDENTES A TRÊS GRAUS HIERÁRQUICOS ACIMA DAQUELE OCUPADO NA ATIVA. ILEGALIDADE E NEGATIVA DE REGISTRO PARA UM DOS ATOS. LEGALIDADE DO OUTRO.

PENSÃO MILITAR (PMIL)

Secretaria de Fiscalização de Integridade de Atos e Pagamentos de Pessoal e de Benefícios Sociais (Sefip).

Trata-se de dois atos de alteração de pensão militar emitidos pelo Comando do Exército e encaminhados ao Tribunal em meados de 2019. 
	A unidade técnica e o MPTCU se manifestaram pela legalidade das concessões.
	Divirjo dos pareceres quanto ao ato instituído por Telmo Botelli Vieira (peça 2) .
	O ex-militar passou para a reserva remunerada em 30/04/1992, no posto de Coronel, com 37 anos de serviço. Fez jus a proventos correspondentes ao grau hierárquico acima do ocupado na ativa (General de Brigada) , conforme redação, à época, do artigo 50, inciso II, da Lei 6.880/1980. 
	Tendo em vista ter contribuído com dois postos/graduação para fins de pensão, em 29/11/1999, instituiu benefício com proventos equivalentes ao de General do Exército.
	O ato submetido nesta oportunidade efetua a reversão da pensão para as filhas de Telmo Botelli Vieira mantendo os cálculos dos proventos de acordo com o posto de General do Exército.
	Considerando que o instituidor contava com mais de 30 anos de serviço em 30/12/1999, restou-lhe garantido o direito de efetuar contribuição para pensão dois graus hierárquicos acima do ocupado na ativa, nos termos da Medida Provisória 2.215/2001.
	No presente caso, foram concedidos para a pensão proventos calculados com base em três postos acima do exercido pelo instituidor na ativa, aplicando-se, cumulativamente, o artigo 50, II, da Lei 6.880/80 com o artigo 6º da Lei 3.765/1960. 
	Não há amparo legal para tal procedimento, conforme os dispositivos legais citados:
Lei 6.880/1980
"Art. 71. A pensão militar destina-se a amparar os beneficiários do militar falecido ou extraviado e será paga conforme o disposto em legislação específica.
§ 1º Para fins de aplicação da legislação específica, será considerado como posto ou graduação do militar o correspondente ao soldo sobre o qual forem calculadas as suas contribuições.
Lei 3.765/1960 (Texto vigente antes de agosto de 2001) 
"Art 6º É facultado aos militares de que trata o art. 1º desta lei, com mais de 30 (trinta) e 35 (trinta e cinco) anos de serviço computável para fins de inatividade, contribuírem, respectivamente, para a pensão correspondente a um ou dois postos ou graduações acima do ou da que possuem desde que satisfaçam o pagamento das contribuições a partir do mês seguinte àquele em que completaram o referido tempo de serviço. (Revogado pela Medida provisória 2.215-10, de 31.8.2001) 
 (...) 
§ 2º O militar que satisfizer as condições do presente artigo poderá contribuir para a pensão militar correspondente ao primeiro ou ao segundo posto ou graduação que se seguir ao que já possui na hierarquia das Forças Armadas, mesmo que em seu quadro ou organização não haja, os respectivos postos ou graduações.  (Revogado pela Medida provisória 2.215-10, de 31.8.2001) 
MP 2.215-10/2001:
"Art. 32.  Ficam assegurados os direitos dos militares que até 29 de dezembro de 2000, contribuíam para a pensão militar correspondente a um ou dois postos ou graduações acima da que fizerem jus.
§ 1º O direito à pensão fica condicionado ao recebimento de vinte e quatro contribuições mensais que será deixado aos beneficiários, permitindo-se a estes fazerem o respectivo pagamento, ou completarem o que faltar."
	Dessa forma, só é possível ao militar contribuir para pensão e gerar benefício calculado com base em um ou dois postos/graduações acima daquele que possuía na ativa. 
	Nesse sentido são os Acórdão 8098/2021-TCU-Segunda Câmara (Ministro Substituto Marcos Bemquerer) e 6.853/2021 - 2ª Câmara (Ministro Raimundo Carreiro) . Neste último, destaco o seguinte excerto:
"11. Esclareço que os proventos relativos à situação de inatividade (seja reserva remunerada ou reforma) e os benefícios de pensão militar são de natureza distinta, tratados em diplomas legais diferentes (Leis 6.880/1980 e 3.765/1960) , cujos requisitos para concessão também não se sobrepõem. Portanto, não subsiste amparo jurídico para o cálculo de proventos pensionais além de dois níveis hierárquicos acima daquele ostentado pelo militar na ativa, observado o art. 6º da Lei 3.765/1960, posteriormente revogado pela Medida Provisória 2.215-10/2001."
	Pelo exposto, julgo ilegal e nego registro ao ato de reversão da pensão instituída por Telmo Botelli Vieira, pois deve ser calculada com base no posto de General de Divisão, dois graus acima do posto de Coronel, ao invés do posto de General do Exército.
	Acolho os pareceres constantes dos autos quanto ao ato de pensão instituído por Isaías Rocha da Costa, julgando-lhe legal e conferindo-lhe registro.
	Feitas essas considerações, Voto para que o Tribunal adote a minuta de acórdão que submeto à apreciação do Colegiado. 
TCU, Sala das Sessões, em 21 de setembro de 2021.
WALTON ALENCAR RODRIGUES 
Relator